---
title: "Analisi della Povertà Stagionale in Nigeria"
subtitle: "Agricoltura, Shock e Mercato del Lavoro"
author: "Damiano, Giorgio, Sangiorgi, Serenari, Valente"
date: "07/05/26"
institute: "Nigeria General Household Survey – Panel Wave 4 (Harvest 2019)"
lang: it
format:
  beamer:
    theme: Madrid
    colortheme: seahorse
    fonttheme: structurebold
    aspectratio: 43
    navigation: horizontal
    section-titles: true
    include-in-header:
      text: |
        \usepackage{booktabs}
        \usepackage{longtable}
        \usepackage{array}
        \usepackage{multirow}
        \usepackage{xcolor}
        \definecolor{verdeforesta}{RGB}{44,95,45}
        \definecolor{muschio}{RGB}{151,188,98}
        \definecolor{sabbia}{RGB}{232,224,208}
        \definecolor{rossoNigeria}{RGB}{187,46,41}
        \setbeamercolor{frametitle}{bg=verdeforesta,fg=white}
        \setbeamercolor{title}{fg=verdeforesta}
        \setbeamercolor{block title}{bg=verdeforesta,fg=white}
        \setbeamercolor{block body}{bg=sabbia,fg=black}
        \setbeamercolor{alerted text}{fg=rossoNigeria}
        \setbeamercolor{structure}{fg=verdeforesta}
execute:
  echo: false
  warning: false
  message: false
  cache: false
---

```{r}
library(haven)
library(tidyverse)
library(corrplot)
library(gtsummary)
library(modelsummary)
library(sjPlot)
library(scales)
library(performance)
library(sandwich)
library(kableExtra)
library(broom)

data_dir <- file.path("data", "raw")
```

```{r}
links <- c(
  "secta1"    = "https://github.com/marina5-web/BancheDati_Nigeria/releases/download/v1.0/secta1_harvestw4.dta",
  "secta3i"   = "https://github.com/marina5-web/BancheDati_Nigeria/releases/download/v1.0/secta3i_harvestw4.dta",
  "secta11c2" = "https://github.com/marina5-web/BancheDati_Nigeria/releases/download/v1.0/secta11c2_harvestw4.dta",
  "sect15a"   = "https://github.com/marina5-web/BancheDati_Nigeria/releases/download/v1.0/sect15a_harvestw4.dta",
  "sect3a"    = "https://github.com/marina5-web/BancheDati_Nigeria/releases/download/v1.0/sect3a_harvestw4.dta"
)

if (!dir.exists(data_dir)) {
  dir.create(data_dir, recursive = TRUE)
}

data_list <- lapply(names(links), function(x) {
  dest <- file.path(data_dir, paste0(x, ".dta"))
  if (!file.exists(dest)) {
    download.file(links[x], dest, mode = "wb")
  }
  return(read_dta(dest))
})

data_superfici <- data_list[[1]]
data_raccolto  <- data_list[[2]]
data_inputs    <- data_list[[3]]
data_shock     <- data_list[[4]]
data_lavoro    <- data_list[[5]]
```

```{r}
superfici_pulito <- data_superfici %>%
  rename(superficie = sa1q11, grandezza_prevista = prefilled_gps_area) %>%
  group_by(hhid, plotid) %>%
  summarise(
    ampiezza = if_else(is.na(first(superficie)), first(grandezza_prevista), first(superficie)),
    .groups = "drop"
  ) %>%
  filter(is.finite(ampiezza), ampiezza > 0)

raccolto_pulito <- data_raccolto %>%
  group_by(hhid, plotid) %>%
  summarise(raccolto_totale = sum(sa3iq6_conv, na.rm = TRUE), .groups = "drop") %>%
  filter(raccolto_totale > 0)

inputs_pulito <- data_inputs %>%
  rename(
    pesticidi = s11c2q1, animali_traino = s11c2q19,
    attrezzature = s11c2q27, fertilizzanti = s11dq1a
  ) %>%
  group_by(hhid, plotid) %>%
  summarise(
    pesticidi      = min(pesticidi,      na.rm = TRUE),
    animali_traino = min(animali_traino, na.rm = TRUE),
    attrezzature   = min(attrezzature,   na.rm = TRUE),
    fertilizzanti  = min(fertilizzanti,  na.rm = TRUE),
    .groups = "drop"
  ) %>%
  filter(
    pesticidi      %in% c(1, 2), animali_traino %in% c(1, 2),
    attrezzature   %in% c(1, 2), fertilizzanti  %in% c(1, 2)
  )

lavoro_pulito <- data_lavoro %>%
  mutate(
    presenza_lavoro = case_when(
      s3q5 == 1 ~ "Presente", s3q5 == 2 ~ "Assente", TRUE ~ NA_character_
    ),
    motivo_assenza = case_when(
      presenza_lavoro == "Presente" ~ NA_character_,
      s3q8b %in% c(1, 3, 5, 8)    ~ "Altro (Vacanza/Turni/Chiuso)",
      s3q8b == 2                   ~ "Malattia",
      s3q8b == 6                   ~ "Lavoro stagionale",
      s3q8b == 4                   ~ "Scioperi/Controversie",
      TRUE                         ~ NA_character_
    )
  ) %>%
  group_by(hhid) %>%
  summarise(
    presenza_lavoro = first(na.omit(presenza_lavoro)),
    motivo_assenza  = first(na.omit(motivo_assenza)),
    .groups = "drop"
  ) %>%
  filter(!is.na(motivo_assenza))

shock_pulito <- data_shock %>%
  filter(s15aq1 == 1) %>%
  mutate(
    shock_agricolo = case_when(
      shock_cd == 10            ~ "Incendio",
      shock_cd == 12            ~ "Piogge povere",
      shock_cd == 13            ~ "Alluvione",
      shock_cd == 14            ~ "Invasione di parassiti",
      shock_cd %in% c(18,19,20) ~ "Economico",
      shock_cd %in% c(1, 3)    ~ "Salute",
      TRUE                      ~ NA_character_
    )
  ) %>%
  filter(!is.na(shock_agricolo)) %>%
  group_by(hhid) %>%
  summarise(shock_agricolo = first(shock_agricolo), zone = first(zone), .groups = "drop")

dataset_rq1 <- raccolto_pulito %>%
  inner_join(inputs_pulito,    by = c("hhid", "plotid")) %>%
  inner_join(superfici_pulito, by = c("hhid", "plotid")) %>%
  mutate(resa = (raccolto_totale / ampiezza) * 10000) %>%
  filter(resa <= 5000)

tagli <- quantile(dataset_rq1$ampiezza, probs = c(0, 0.25, 0.5, 0.75, 1))
dataset_rq1$ampiezza_cat <- cut(dataset_rq1$ampiezza, breaks = tagli,
                                 labels = c(1,2,3,4), include.lowest = TRUE)
dataset_rq1$resa_cat <- factor(
  cut(dataset_rq1$resa, breaks = c(0, 50, 250, 1000, 5000),
      labels = c("Molto Bassa","Bassa","Media","Alta"), include.lowest = TRUE)
)

dataset_rq2 <- raccolto_pulito %>%
  inner_join(superfici_pulito, by = c("hhid", "plotid")) %>%
  inner_join(inputs_pulito,    by = c("hhid", "plotid")) %>%
  left_join(shock_pulito,  by = "hhid") %>%
  left_join(lavoro_pulito, by = "hhid") %>%
  mutate(
    resa = (raccolto_totale / ampiezza) * 10000,
    resa_cat = factor(cut(resa, breaks = c(0, 50, 250, 1000, 5000),
                          labels = c("Molto Bassa","Bassa","Media","Alta"),
                          include.lowest = TRUE)),
    macro_zone = factor(case_when(
      zone %in% c(1, 2, 3) ~ "Nord",
      zone %in% c(4, 5, 6) ~ "Sud"
    )),
    shock_agricolo  = factor(ifelse(is.na(shock_agricolo), "Nessuno Shock", shock_agricolo)),
    presenza_lavoro = factor(presenza_lavoro)
  ) %>%
  filter(resa <= 5000, !is.na(macro_zone))
```

## Dati

\begin{columns}
\begin{column}{0.48\textwidth}
\begin{block}{Dataset Utilizzato}
Nigeria General Household Survey (GHS-Panel) – Wave 4 (2018-2019)
\end{block}
\begin{itemize}
  \item \texttt{secta1} – Superfici dei plot
  \item \texttt{secta3i} – Raccolto (kg convertiti)
  \item \texttt{secta11c2} – Input agricoli
  \item \texttt{sect15a} – Shock subiti
  \item \texttt{sect3a} – Mercato del lavoro
\end{itemize}
\end{column}
\begin{column}{0.48\textwidth}
\alert{Resa calcolata:} 
$$kg/ha = \frac{\text{raccolto}}{\text{ampiezza}} \times 10000$$
\end{column}
\end{columns}

## Domande di Ricerca

\begin{block}{RQ1 – Input e Resa Agricola}
In che misura l'utilizzo di input agricoli (pesticidi, fertilizzanti, attrezzature, animali da traino) influenza la resa dei raccolti?
\end{block}

\vspace{0.4cm}

\begin{block}{RQ2 – Dualismo Nord/Sud}
Esistono differenze significative nelle caratteristiche della povertà stagionale tra Nord e Sud della Nigeria, in relazione agli shock subiti e alla partecipazione al lavoro agricolo?
\end{block}

## Statistiche Descrittive: Variabile Dipendente
```{r, results='asis'}
dataset_rq1 %>%
  select(resa) %>%
  tbl_summary(
    type = all_continuous() ~ "continuous2",
    statistic = all_continuous() ~ c(
      "{mean} ({sd})",
      "{median} ({p25}, {p75})",
      "{min}, {max}"
    ),
    label = resa ~ "Resa Agricola (kg/ha)"
  ) %>%
  modify_header(label ~ "**Variabile**") %>%
  bold_labels() %>%
  modify_caption("**Distribuzione della Resa Agricola**") %>%
  as_kable_extra(booktabs = TRUE) %>%
  kableExtra::kable_styling(font_size = 8, latex_options = "hold_position")
```


## Statistiche Descrittive: Input Agricoli

```{r, results='asis'}
dataset_rq1 %>%
  select(pesticidi, animali_traino, attrezzature, fertilizzanti) %>%
  mutate(across(everything(), ~factor(.x, levels = c(2,1), labels = c("No", "Sì")))) %>%
  tbl_summary(
    statistic = all_categorical() ~ "{n} ({p}%)",
    label = list(
      pesticidi      ~ "Pesticidi",
      animali_traino ~ "Animali da Traino",
      attrezzature   ~ "Attrezzature",
      fertilizzanti  ~ "Fertilizzanti"
    )
  ) %>%
  modify_header(label ~ "**Input Agricolo**") %>%
  bold_labels() %>%
  modify_caption("**Frequenza di utilizzo degli input**") %>%
  as_kable_extra(booktabs = TRUE, format = "latex") %>%
  kableExtra::kable_styling(font_size = 8, latex_options = c("hold_position", "scale_down"))
```

## Distribuzione degli Input Agricoli

```{r, fig.height=3.2, fig.width=9, out.width="100%"}
colore_barre <- "#BB2E29"

p1 <- dataset_rq1 %>%
  ggplot(aes(x = factor(pesticidi, levels=c(1,2), labels=c("Sì","No")))) +
  geom_bar(fill = colore_barre, color = "white") +
  labs(title = "Pesticidi", x = NULL, y = "Frequenza") +
  theme_minimal(base_size = 9)

p2 <- dataset_rq1 %>%
  ggplot(aes(x = factor(animali_traino, levels=c(1,2), labels=c("Sì","No")))) +
  geom_bar(fill = colore_barre, color = "white") +
  labs(title = "Animali da Traino", x = NULL, y = NULL) +
  theme_minimal(base_size = 9)

p3 <- dataset_rq1 %>%
  ggplot(aes(x = factor(attrezzature, levels=c(1,2), labels=c("Sì","No")))) +
  geom_bar(fill = colore_barre, color = "white") +
  labs(title = "Attrezzature", x = NULL, y = NULL) +
  theme_minimal(base_size = 9)

p4 <- dataset_rq1 %>%
  ggplot(aes(x = factor(fertilizzanti, levels=c(1,2), labels=c("Sì","No")))) +
  geom_bar(fill = colore_barre, color = "white") +
  labs(title = "Fertilizzanti", x = NULL, y = NULL) +
  theme_minimal(base_size = 9)

library(patchwork)
p1 + p2 + p3 + p4
```

## Modelli OLS – Risultati

```{r}
mod_pesticidi <- lm(
  resa ~ factor(pesticidi, levels=c(2,1), labels=c("No","Sì")), data=dataset_rq1)
mod_animali <- lm(
  resa ~ factor(animali_traino, levels=c(2,1), labels=c("No","Sì")), data=dataset_rq1)
mod_attrezzature <- lm(
  resa ~ factor(attrezzature, levels=c(2,1), labels=c("No","Sì")), data=dataset_rq1)
mod_fertilizzanti <- lm(
  resa ~ factor(fertilizzanti, levels=c(2,1), labels=c("No","Sì")), data=dataset_rq1)
mod_totale <- lm(
  resa ~
    factor(pesticidi,      levels=c(2,1), labels=c("No","Sì")) +
    factor(animali_traino, levels=c(2,1), labels=c("No","Sì")) +
    factor(attrezzature,   levels=c(2,1), labels=c("No","Sì")) +
    factor(fertilizzanti,  levels=c(2,1), labels=c("No","Sì")) +
    factor(ampiezza_cat,   levels=c(1,2,3,4), labels=c("Q1","Q2","Q3","Q4")),
  data = dataset_rq1
)
```

```{r, results='asis'}
etichette_pulite <- c(
  "(Intercept)" = "Intercetta",
  "factor(pesticidi, levels = c(2, 1), labels = c(\"No\", \"Sì\"))Sì"      = "Pesticidi (Sì)",
  "factor(animali_traino, levels = c(2, 1), labels = c(\"No\", \"Sì\"))Sì" = "Animali da Traino (Sì)",
  "factor(attrezzature, levels = c(2, 1), labels = c(\"No\", \"Sì\"))Sì"   = "Attrezzature (Sì)",
  "factor(fertilizzanti, levels = c(2, 1), labels = c(\"No\", \"Sì\"))Sì"  = "Fertilizzanti (Sì)",
  "factor(ampiezza_cat, levels = c(1, 2, 3, 4), labels = c(\"Q1\", \"Q2\", \"Q3\", \"Q4\"))Q2" = "Ampiezza: Q2",
  "factor(ampiezza_cat, levels = c(1, 2, 3, 4), labels = c(\"Q1\", \"Q2\", \"Q3\", \"Q4\"))Q3" = "Ampiezza: Q3",
  "factor(ampiezza_cat, levels = c(1, 2, 3, 4), labels = c(\"Q1\", \"Q2\", \"Q3\", \"Q4\"))Q4" = "Ampiezza: Q4"
)

modelli_rq1 <- list(
  "Pesticidi"    = mod_pesticidi,
  "Animali"      = mod_animali,
  "Attrezzature" = mod_attrezzature,
  "Fertilizz."   = mod_fertilizzanti,
  "Multivariato" = mod_totale
)

library(modelsummary)
library(kableExtra)

modelsummary(
  modelli_rq1,
  stars       = TRUE,
  coef_rename = etichette_pulite,
  vcov        = "HC3",
  title       = "Impatto degli Input Agricoli sulla Resa (OLS, SE robusti HC3)",
  gof_omit    = "IC|Log.Lik|F|RMSE",
  output      = "kableExtra"
) %>%
  kable_styling(
    font_size = 5, full_width = FALSE, position = "center",
    latex_options = "hold_position"
  )
```


```{r}
#distribuzione della resa per input agricolo
dataset_rq1 %>%
  mutate(
    pesticidi     = factor(pesticidi,      levels = c(1,2), labels = c("Sì","No")),
    fertilizzanti = factor(fertilizzanti,  levels = c(1,2), labels = c("Sì","No")),
    attrezzature  = factor(attrezzature,   levels = c(1,2), labels = c("Sì","No")),
    animali_traino = factor(animali_traino, levels = c(1,2), labels = c("Sì","No"))
  ) %>%
  pivot_longer(cols = c(pesticidi, fertilizzanti, attrezzature, animali_traino),
               names_to = "Input", values_to = "Utilizzo") %>%
  mutate(Input = recode(Input,
    pesticidi      = "Pesticidi",
    fertilizzanti  = "Fertilizzanti",
    attrezzature   = "Attrezzature",
    animali_traino = "Animali da Traino"
  )) %>%
  ggplot(aes(x = Utilizzo, y = resa, fill = Utilizzo)) +
  geom_violin(alpha = 0.6) +
  geom_jitter(width = 0.15, alpha = 0.15, size = 0.5) +
  geom_boxplot(width = 0.1, outlier.shape = NA, alpha = 0.8) +
  scale_fill_manual(values = c("Sì" = "#B5121B", "No" = "#888888")) +
  facet_wrap(~Input) +
  labs(
    title = "Distribuzione della Resa per Input Agricolo",
    x     = "Utilizzo",
    y     = "Resa (kg/ha)"
  ) +
  theme_minimal() +
  theme(legend.position = "none")
```



```{r}
mod_log_rq1 <- lm(
  log(resa + 1) ~
    factor(pesticidi,      levels=c(2,1), labels=c("No","Sì")) +
    factor(animali_traino, levels=c(2,1), labels=c("No","Sì")) +
    factor(attrezzature,   levels=c(2,1), labels=c("No","Sì")) +
    factor(fertilizzanti,  levels=c(2,1), labels=c("No","Sì")) +
    ampiezza_cat,
  data = dataset_rq1
)
```

## Confronto OLS vs Log-OLS

```{r}
modelsummary(
  list("OLS" = mod_totale, "Log-OLS" = mod_log_rq1),
  stars       = TRUE,
  coef_rename = etichette_pulite,
  vcov        = "HC3",
  title       = "Confronto OLS vs Log-OLS",
  gof_omit    = "IC|Log.Lik|F|RMSE",
  output      = "kableExtra"
)%>%
  kable_styling(
    font_size = 4.5, full_width = FALSE, position = "center",
    latex_options = "hold_position"
  )
```

```{r, fig.height=3.2, fig.width=9, out.width="95%"}
coef_ols <- tidy(mod_totale, conf.int = TRUE) %>%
  mutate(modello = "OLS")

coef_log <- tidy(mod_log_rq1, conf.int = TRUE) %>%
  mutate(modello = "Log-OLS")

bind_rows(coef_ols, coef_log) %>%
  filter(term != "(Intercept)") %>%
  mutate(term = recode(term,
    "factor(pesticidi, levels = c(2, 1), labels = c(\"No\", \"Sì\"))Sì"      = "Pesticidi (Sì)",
    "factor(animali_traino, levels = c(2, 1), labels = c(\"No\", \"Sì\"))Sì" = "Animali da Traino (Sì)",
    "factor(attrezzature, levels = c(2, 1), labels = c(\"No\", \"Sì\"))Sì"   = "Attrezzature (Sì)",
    "factor(fertilizzanti, levels = c(2, 1), labels = c(\"No\", \"Sì\"))Sì"  = "Fertilizzanti (Sì)",
    "ampiezza_cat2" = "Ampiezza: Medio-Piccola",
    "ampiezza_cat3" = "Ampiezza: Medio-Grande",
    "ampiezza_cat4" = "Ampiezza: Grande"
  )) %>%
  ggplot(aes(x = estimate, y = term, color = modello, shape = modello)) +
  geom_point(size = 3, position = position_dodge(width = 0.5)) +
  geom_errorbarh(aes(xmin = conf.low, xmax = conf.high),
                 height = 0.2,
                 position = position_dodge(width = 0.5)) +
  geom_vline(xintercept = 0, linetype = "dashed", color = "gray50") +
  scale_color_manual(values = c("OLS" = "#888888", "Log-OLS" = "#B5121B"),
                     name = "Modello") +
  scale_shape_manual(values = c("OLS" = 16, "Log-OLS" = 17),
                     name = "Modello") +
  labs(
    title    = "Confronto Coefficienti: OLS vs Log-OLS",
    subtitle = "Con intervalli di confidenza al 95%",
    x        = "Coefficiente stimato",
    y        = ""
  ) +
  theme_minimal()
```

## Modello Multivariato logaritmico

```{r, fig.height=3.2, fig.width=9, out.width="95%"}
library(broom)

tidy(mod_log_rq1, conf.int = TRUE) %>%
  filter(term != "(Intercept)") %>%
  mutate(term = recode(term,
    "factor(pesticidi, levels = c(2, 1), labels = c(\"No\", \"Sì\"))Sì"      = "Pesticidi (Sì)",
    "factor(animali_traino, levels = c(2, 1), labels = c(\"No\", \"Sì\"))Sì" = "Animali da Traino (Sì)",
    "factor(attrezzature, levels = c(2, 1), labels = c(\"No\", \"Sì\"))Sì"   = "Attrezzature (Sì)",
    "factor(fertilizzanti, levels = c(2, 1), labels = c(\"No\", \"Sì\"))Sì"  = "Fertilizzanti (Sì)",
    "ampiezza_cat2" = "Ampiezza: cat2",
    "ampiezza_cat3" = "Ampiezza: cat3",
    "ampiezza_cat4" = "Ampiezza: cat4"
  )) %>%
  ggplot(aes(x = estimate, y = reorder(term, estimate))) +
  geom_point(color = "#B5121B", size = 3) +
  geom_errorbarh(aes(xmin = conf.low, xmax = conf.high),
                 height = 0.2, color = "#B5121B") +
  geom_vline(xintercept = 0, linetype = "dashed", color = "gray50") +
  labs(
    title    = "Determinanti della Resa Agricola — Log-OLS (RQ1)",
    x        = "Coefficiente stimato",
    y        = ""
  ) +
  theme_minimal(base_size = 9)
```





## Diagnostica del Modello

```{r, fig.height=3, fig.width=8, out.width="95%"}
vif_test <- check_collinearity(mod_totale)
plot(vif_test) +
  theme_minimal(base_size = 9) +
  labs(title = "Test VIF – Multicollinearità")
```

\vspace{0.2cm}
\small Tutti i VIF $< 2$: nessuna multicollinearità rilevante. Eteroschedasticità corretta con SE robusti HC3.

## Distribuzione della Resa per Zona

```{r}
dataset_rq2 %>%
  count(macro_zone, resa_cat) %>%
  group_by(macro_zone) %>%
  mutate(pct = n / sum(n)) %>%
  ggplot(aes(x = resa_cat, y = pct, fill = macro_zone)) +
  geom_col(show.legend = FALSE) +
  facet_wrap(~macro_zone) +
  scale_y_continuous(labels = percent) +
  scale_fill_manual(values = c("Nord" = "#2C5F2D", "Sud" = "#BB2E29")) +
  labs(
    title = "Distribuzione Classi di Resa",
    x     = "Classe di Resa",
    y     = "Percentuale"
  ) +
  theme_minimal()
```

## Presenza al Lavoro Agricolo

```{r, fig.height=3.2, fig.width=8, out.width="95%"}
ggplot(dataset_rq2 %>% filter(!is.na(presenza_lavoro)),
       aes(x = presenza_lavoro, fill = macro_zone)) +
  geom_bar(
    aes(y = (..count..)/tapply(..count.., ..PANEL.., sum)[..PANEL..]),
    show.legend = FALSE
  ) +
  facet_wrap(~macro_zone) +
  scale_y_continuous(labels = percent) +
  scale_fill_manual(values = c("Nord" = "#2C5F2D", "Sud" = "#BB2E29")) +
  labs(title = "Presenza al lavoro agricolo negli ultimi 7 giorni",
       x = "Presenza a lavoro", y = "Percentuale") +
  theme_minimal(base_size = 9)
```

## Motivi di Assenza dal Lavoro

```{r, fig.height=3.2, fig.width=8, out.width="95%"}
dataset_rq2 %>%
  filter(!is.na(motivo_assenza)) %>%
  count(macro_zone, motivo_assenza) %>%
  group_by(macro_zone) %>%
  mutate(pct = n / sum(n)) %>%
  ggplot(aes(x = motivo_assenza, y = pct, fill = macro_zone)) +
  geom_col(show.legend = FALSE) +
  facet_wrap(~macro_zone) +
  coord_flip() +
  scale_fill_manual(values = c("Nord" = "#2C5F2D", "Sud" = "#BB2E29")) +
  labs(title = "Distribuzione Motivi di Assenza",
       x = "Motivo", y = "Percentuale") +
  theme_minimal(base_size = 9)
```

## Tipologia di Shock Agricoli

```{r, fig.height=3.2, fig.width=8, out.width="95%"}
dataset_rq2 %>%
  filter(shock_agricolo != "Nessuno Shock") %>%
  count(macro_zone, shock_agricolo) %>%
  group_by(macro_zone) %>%
  mutate(pct = n / sum(n)) %>%
  ggplot(aes(x = shock_agricolo, y = pct, fill = macro_zone)) +
  geom_col(show.legend = FALSE) +
  facet_wrap(~macro_zone) +
  scale_y_continuous(labels = percent) +
  scale_fill_manual(values = c("Nord" = "#2C5F2D", "Sud" = "#BB2E29")) +
  coord_flip() +
  labs(title = "Tipologia di Shock Subiti: Nord vs Sud",
       x = "Tipo di Shock", y = "Percentuale") +
  theme_minimal(base_size = 9)
```

## Analisi Bivariata – Test $\chi^2$

```{r}
data_nord <- dataset_rq2 %>% filter(macro_zone == "Nord")
data_sud  <- dataset_rq2 %>% filter(macro_zone == "Sud")

chisq_droplevels <- function(data) {
  tabella <- table(droplevels(data$shock_agricolo), data$resa_cat)
  chisq.test(tabella)
}

chisq_shock_nord  <- chisq_droplevels(data_nord)
chisq_shock_sud   <- chisq_droplevels(data_sud)
chisq_lavoro_nord <- chisq.test(table(data_nord$presenza_lavoro, data_nord$resa_cat))
chisq_lavoro_sud  <- chisq.test(table(data_sud$presenza_lavoro,  data_sud$resa_cat))
chisq_motivo_nord <- chisq.test(table(data_nord$motivo_assenza,  data_nord$resa_cat))
chisq_motivo_sud  <- chisq.test(table(data_sud$motivo_assenza,   data_sud$resa_cat))
```

```{r, results='asis'}
results_completi <- data.frame(
  Relazione = c("Shock $\\times$ Resa", "Lavoro $\\times$ Resa", "Motivo $\\times$ Resa"),
  Chi2_Nord   = round(c(chisq_shock_nord$statistic,  chisq_lavoro_nord$statistic, chisq_motivo_nord$statistic), 3),
  pval_Nord   = round(c(chisq_shock_nord$p.value,    chisq_lavoro_nord$p.value,   chisq_motivo_nord$p.value),   4),
  Chi2_Sud    = round(c(chisq_shock_sud$statistic,   chisq_lavoro_sud$statistic,  chisq_motivo_sud$statistic),  3),
  pval_Sud    = round(c(chisq_shock_sud$p.value,     chisq_lavoro_sud$p.value,    chisq_motivo_sud$p.value),    4)
)
colnames(results_completi) <- c("Relazione", "$\\chi^2$ Nord", "p Nord", "$\\chi^2$ Sud", "p Sud")

knitr::kable(results_completi, booktabs = TRUE, escape = FALSE,
             caption = "Test di indipendenza $\\chi^2$ per zona geografica") %>%
  kableExtra::kable_styling(font_size = 9, latex_options = "hold_position")
```

## Shock e Resa: Impatto per Zona

```{r, fig.height=3.2, fig.width=8, out.width="95%"}
ggplot(dataset_rq2 %>% filter(shock_agricolo != "Nessuno Shock"),
       aes(x = shock_agricolo, fill = resa_cat)) +
  geom_bar(position = "fill") +
  facet_wrap(~macro_zone) +
  scale_y_continuous(labels = percent) +
  scale_fill_manual(
    values = c(
      "Molto Bassa" = "#d7191c", "Bassa"  = "#fdae61",
      "Media"       = "#a6d96a", "Alta"   = "#1a9641"
    ),
    name = "Resa Agricola"
  ) +
  coord_flip() +
  labs(title = "Impatto degli Shock sulla Resa: Nord vs Sud",
       x = "Tipo di Shock", y = "Proporzione") +
  theme_minimal(base_size = 9)
```

## Presenza al Lavoro e Resa

```{r, fig.height=3.2, fig.width=8, out.width="95%"}
ggplot(dataset_rq2 %>% filter(!is.na(presenza_lavoro)),
       aes(x = presenza_lavoro, fill = resa_cat)) +
  geom_bar(position = "fill") +
  facet_wrap(~macro_zone) +
  scale_y_continuous(labels = percent) +
  scale_fill_manual(
    values = c(
      "Molto Bassa" = "#d7191c", "Bassa"  = "#fdae61",
      "Media"       = "#a6d96a", "Alta"   = "#1a9641"
    ),
    name = "Resa Agricola"
  ) +
  labs(title = "Relazione tra Presenza al Lavoro e Resa",
       x = "Presenza a Lavoro", y = "Proporzione") +
  theme_minimal(base_size = 9)
```

## Motivo di Assenza e Resa

```{r, fig.height=3.2, fig.width=8, out.width="95%"}
ggplot(dataset_rq2 %>% filter(!is.na(motivo_assenza)),
       aes(x = motivo_assenza, fill = resa_cat)) +
  geom_bar(position = "fill") +
  facet_wrap(~macro_zone) +
  scale_y_continuous(labels = percent) +
  scale_fill_manual(
    values = c(
      "Molto Bassa" = "#d7191c", "Bassa"  = "#fdae61",
      "Media"       = "#a6d96a", "Alta"   = "#1a9641"
    ),
    name = "Resa Agricola"
  ) +
  coord_flip() +
  labs(title = "Impatto del Motivo di Assenza sulla Resa",
       x = "Motivo dell'Assenza", y = "Proporzione") +
  theme_minimal(base_size = 9)
```


```{r}
#| output: false
#| echo: false
dataset_rq2$presenza_lavoro = as.factor(ifelse(is.na(dataset_rq2$presenza_lavoro), 1, 0))
mod_base <- lm(
  resa ~ factor(zone) + shock_agricolo + presenza_lavoro 
       #+ factor(pesticidi,      levels = c(2,1), labels = c("No","Sì"))
       #+ factor(animali_traino, levels = c(2,1), labels = c("No","Sì"))
       + factor(attrezzature,   levels = c(2,1), labels = c("No","Sì"))
       + factor(fertilizzanti,  levels = c(2,1), labels = c("No","Sì")),
  data = dataset_rq2
)
summary(mod_base)
```

```{r}
#| output: false
#| echo: false
# Modello A - effetto di shock e presenza_lavoro per zona
mod_A <- lm(
  resa ~ macro_zone * shock_agricolo + 
         macro_zone * presenza_lavoro,
  data = dataset_rq2 %>% filter(!is.na(presenza_lavoro))
)
step_A <- step(mod_A, direction = "both", trace = FALSE)
formula(step_A)

# Modello B - solo sugli assenti, effetto del motivo per zona
mod_B <- lm(
  resa ~ macro_zone * shock_agricolo + 
         macro_zone * motivo_assenza,
  data = dataset_rq2 %>% filter(!is.na(motivo_assenza))
)
step_B <- step(mod_B, direction = "both", trace = FALSE)
formula(step_B)
```

## Selezione del Modello – Stepwise AIC

\textbf{Modello completo:} zona $\times$ shock + zona $\times$ presenza\_lavoro

\textbf{Modello selezionato:} zona + shock + zona $\times$ shock

\vspace{0.3cm}

```{r}
tab_modelli <- data.frame(
  Modello  = c("mod A (completo)", "step A (stepwise)"),
  AIC      = round(c(AIC(mod_A),  AIC(step_A)),  1),
  BIC      = round(c(BIC(mod_A),  BIC(step_A)),  1),
  R2       = round(c(summary(mod_A)$r.squared,     summary(step_A)$r.squared),     3),
  R2_adj   = round(c(summary(mod_A)$adj.r.squared, summary(step_A)$adj.r.squared), 3),
  N_coef   = c(length(coef(mod_A)), length(coef(step_A)))
)

knitr::kable(tab_modelli,
             col.names = c("Modello", "AIC", "BIC", "R²", "R² adj.", "N coeff."),
             booktabs = TRUE,
             escape = FALSE,
             format = "latex",
             longtable = FALSE) %>%
  kableExtra::kable_styling(
    font_size = 6,
    full_width = TRUE,
    latex_options = c("hold_position")
  ) %>%
  kableExtra::column_spec(1, width = "2cm") %>%
  kableExtra::row_spec(4, bold = TRUE, color = "white", background = "#2C5F2D")
```

## Boxplot della resa per shock e zona

```{r, fig.height=3.5, fig.width=8, out.width="95%"}
# 1. Boxplot della resa per shock e zona
ggplot(dataset_rq2 %>% filter(shock_agricolo != "Nessuno Shock"),
       aes(x = shock_agricolo, y = resa, fill = macro_zone)) +
  geom_boxplot(outlier.shape = NA, alpha = 0.8) +
  coord_flip(xlim = NULL, ylim = c(0, 2000)) +
  scale_fill_manual(values = c("Nord" = "#2C5F2D", "Sud" = "#BB2E29"),
                    name = "Zona") +
  labs(title = "Distribuzione della Resa per Shock e Zona",
       subtitle = "Valori troncati a 2000 kg/ha per leggibilità",
       x = "Tipo di Shock", y = "Resa (kg/ha)") +
  theme_minimal(base_size = 10)
```

## Resa predetta con intervalli di confidenza

```{r, fig.height=3.5, fig.width=8, out.width="100%"}
# 3. Predicted + intervalli di confidenza dal modello
griglia_ci <- expand.grid(
  shock_agricolo = unique(dataset_rq2$shock_agricolo),
  macro_zone     = c("Nord", "Sud")
)
pred_ci <- predict(step_A, newdata = griglia_ci, interval = "confidence")
griglia_ci <- cbind(griglia_ci, pred_ci)

ggplot(griglia_ci, aes(x = reorder(shock_agricolo, fit),
                        y = fit, color = macro_zone, group = macro_zone)) +
  geom_point(size = 3) +
  geom_line(linewidth = 0.8) +
  geom_errorbar(aes(ymin = lwr, ymax = upr), width = 0.2) +
  coord_flip() +
  scale_color_manual(values = c("Nord" = "#2C5F2D", "Sud" = "#BB2E29"),
                     name = "Zona") +
  labs(title = "Resa Predetta con Intervalli di Confidenza al 95%",
       x = "Tipo di Shock", y = "Resa Predetta (kg/ha)") +
  theme_minimal(base_size = 10)
```

## Sintesi dei Risultati

\begin{columns}
\begin{column}{0.48\textwidth}
\textbf{\color{verdeforesta} RQ1 – Input e Resa}
\begin{itemize}
  \item Il modello dimostra che l'intensificazione agricola tramite input fisici e chimici garentisce ritorni significativi reali in termini di resa
  \item Esiste una sevesa inefficienza di scala tipica dell'agricoltura di sussistenza
  \item Risultati robusti con SE HC3 e Log-OLS
  \item VIF $< 2$: nessuna multicollinearità
\end{itemize}
\end{column}
\begin{column}{0.48\textwidth}
\textbf{\color{verdeforesta} RQ2 – Nord vs Sud}
\begin{itemize}
  \item Shock agricoli $\rightarrow$ resa: \alert{$\chi^2$ sig. in entrambe le zone}
  \item Presenza lavoro: non predittiva della resa
  \item Motivo assenza (malattia) significativo al Sud
  \item Interazione zona $\times$ shock significativa
\end{itemize}
\end{column}
\end{columns}

## Implicazioni di Policy

\begin{block}{01 – Poli di meccanizzazione agricola condivisa}
Il modello evidenzia l'impatto positivo di input tecnologici, tuttavia questi strumenti vengono utlizzati da un aminoranza di agricolatori. Poli di meccanizzazione condivisa potrebbero aumentare l'accesso a questi input, migliorando la produttività e abbattendo i costi iniziali per i piccoli agricoltori.
\end{block}

\begin{block}{02 – Sistemi di assicurazione degli shock}
Gli shock deprimono la resa in modo significativo. Strumenti come l'\textit{index-based insurance} potrebbero ridurre la vulnerabilità.
\end{block}

\begin{block}{03 – Politiche geograficamente differenziate}
Il dualismo Nord/Sud richiede interventi distinti: gestione idrica al Sud, diversificazione colturale al Nord.
\end{block}
