---
title: "Analisi della povertà stagionale in Nigeria"
author: "Damiano, Giorgio, Sangiorgi, Serenari, Valente"
date: "2026-05-07"
format: beamer:
    theme: Madrid
    colortheme: default
    fonttheme: structurebold
    header-includes: |
      \definecolor{unibo}{RGB}{181, 18, 27}
      \setbeamercolor{structure}{fg=unibo}
      \setbeamercolor{title}{bg=unibo, fg=white}
      \setbeamercolor{frametitle}{bg=unibo, fg=white}
      \setbeamercolor{block title}{bg=unibo, fg=white}
      \setbeamercolor{section in head/foot}{bg=unibo, fg=white}
      \setbeamercolor{subsection in head/foot}{bg=unibo!80, fg=white}
      \setbeamercolor{author in head/foot}{bg=unibo, fg=white}
      \setbeamercolor{date in head/foot}{bg=unibo!80, fg=white}
      \setbeamercolor{title in head/foot}{bg=unibo, fg=white}
      \usepackage{booktabs}
      \usepackage{graphicx}
execute:
  echo: false
  output: true
  warning: false
  message: false
  error: false
---

```{r setup, include=FALSE}
library(haven)
library(here)
library(tidyverse)
library(gtsummary)
library(modelsummary)
library(sjPlot)
library(scales)
library(performance)
library(sandwich)
library(patchwork)

# ── Caricamento dati ──────────────────────────────────────────────────────────
links <- c(
  "secta1"    = "https://github.com/marina5-web/BancheDati_Nigeria/releases/download/v1.0/secta1_harvestw4.dta",
  "secta3i"   = "https://github.com/marina5-web/BancheDati_Nigeria/releases/download/v1.0/secta3i_harvestw4.dta",
  "secta11c2" = "https://github.com/marina5-web/BancheDati_Nigeria/releases/download/v1.0/secta11c2_harvestw4.dta",
  "sect15a"   = "https://github.com/marina5-web/BancheDati_Nigeria/releases/download/v1.0/sect15a_harvestw4.dta",
  "sect3a"    = "https://github.com/marina5-web/BancheDati_Nigeria/releases/download/v1.0/sect3a_harvestw4.dta"
)

if (!dir.exists(here("data/raw"))) dir.create(here("data/raw"), recursive = TRUE)

data_list <- lapply(names(links), function(x) {
  dest <- here("data/raw", paste0(x, ".dta"))
  if (!file.exists(dest)) download.file(links[x], dest, mode = "wb")
  read_dta(dest)
})

data_superfici <- data_list[[1]]
data_raccolto  <- data_list[[2]]
data_inputs    <- data_list[[3]]
data_shock     <- data_list[[4]]
data_lavoro    <- data_list[[5]]

# ── Pulizia ───────────────────────────────────────────────────────────────────
superfici_pulito <- data_superfici %>%
  rename(superficie = sa1q11, grandezza_prevista = prefilled_gps_area) %>%
  group_by(hhid, plotid) %>%
  summarise(
    ampiezza = if_else(is.na(first(superficie)), first(grandezza_prevista), first(superficie)),
    .groups = "drop"
  ) %>%
  filter(is.finite(ampiezza), ampiezza > 0)

raccolto_pulito <- data_raccolto %>%
  group_by(hhid, plotid) %>%
  summarise(raccolto_totale = sum(sa3iq6_conv, na.rm = TRUE), .groups = "drop") %>%
  filter(raccolto_totale > 0)

inputs_pulito <- data_inputs %>%
  rename(pesticidi = s11c2q1, animali_traino = s11c2q19,
         attrezzature = s11c2q27, fertilizzanti = s11dq1a) %>%
  group_by(hhid, plotid) %>%
  summarise(
    pesticidi      = min(pesticidi,      na.rm = TRUE),
    animali_traino = min(animali_traino, na.rm = TRUE),
    attrezzature   = min(attrezzature,   na.rm = TRUE),
    fertilizzanti  = min(fertilizzanti,  na.rm = TRUE),
    .groups = "drop"
  ) %>%
  filter(
    pesticidi      %in% c(1, 2),
    animali_traino %in% c(1, 2),
    attrezzature   %in% c(1, 2),
    fertilizzanti  %in% c(1, 2)
  )

lavoro_pulito <- data_lavoro %>%
  mutate(
    presenza_lavoro = case_when(
      s3q5 == 1 ~ "Presente",
      s3q5 == 2 ~ "Assente",
      TRUE      ~ NA_character_
    ),
    motivo_assenza = case_when(
      presenza_lavoro == "Presente" ~ NA_character_,
      s3q8b %in% c(1, 3, 5, 8)    ~ "Altro (Vacanza/Turni/Chiuso)",
      s3q8b == 2                   ~ "Malattia",
      s3q8b == 6                   ~ "Lavoro stagionale",
      s3q8b == 4                   ~ "Scioperi/Controversie",
      TRUE                         ~ NA_character_
    )
  ) %>%
  group_by(hhid) %>%
  summarise(
    presenza_lavoro = first(na.omit(presenza_lavoro)),
    motivo_assenza  = first(na.omit(motivo_assenza)),
    .groups = "drop"
  )

shock_pulito <- data_shock %>%
  filter(s15aq1 == 1) %>%
  mutate(
    shock_agricolo = case_when(
      shock_cd == 10            ~ "Incendio",
      shock_cd == 12            ~ "Piogge povere",
      shock_cd == 13            ~ "Alluvione",
      shock_cd == 14            ~ "Invasione di parassiti",
      shock_cd %in% c(18,19,20) ~ "Economico",
      shock_cd %in% c(1, 3)    ~ "Salute",
      TRUE                      ~ NA_character_
    )
  ) %>%
  filter(!is.na(shock_agricolo)) %>%
  group_by(hhid) %>%
  summarise(shock_agricolo = first(shock_agricolo), zone = first(zone), .groups = "drop")

# ── Dataset RQ1 ───────────────────────────────────────────────────────────────
dataset_rq1 <- raccolto_pulito %>%
  inner_join(inputs_pulito,    by = c("hhid", "plotid")) %>%
  inner_join(superfici_pulito, by = c("hhid", "plotid")) %>%
  mutate(resa = (raccolto_totale / ampiezza) * 10000) %>%
  filter(resa <= 5000)

tagli <- quantile(dataset_rq1$ampiezza, probs = c(0, 0.25, 0.5, 0.75, 1))
dataset_rq1$ampiezza_cat <- cut(dataset_rq1$ampiezza, breaks = tagli,
                                 labels = c(1,2,3,4), include.lowest = TRUE)
dataset_rq1$resa_cat <- factor(cut(dataset_rq1$resa,
  breaks = c(0, 50, 250, 1000, 5000),
  labels = c("Molto Bassa", "Bassa", "Media", "Alta"),
  include.lowest = TRUE))

# ── Dataset RQ2 ───────────────────────────────────────────────────────────────
dataset_rq2 <- raccolto_pulito %>%
  inner_join(superfici_pulito, by = c("hhid", "plotid")) %>%
  inner_join(inputs_pulito,    by = c("hhid", "plotid")) %>%
  left_join(shock_pulito,      by = "hhid") %>%
  left_join(lavoro_pulito,     by = "hhid") %>%
  mutate(
    resa = (raccolto_totale / ampiezza) * 10000,
    resa_cat = factor(cut(resa,
      breaks = c(0, 50, 250, 1000, 5000),
      labels = c("Molto Bassa", "Bassa", "Media", "Alta"),
      include.lowest = TRUE)),
    macro_zone = factor(case_when(
      zone %in% c(1, 2, 3) ~ "Nord",
      zone %in% c(4, 5, 6) ~ "Sud"
    )),
    shock_agricolo  = factor(ifelse(is.na(shock_agricolo), "Nessuno Shock", shock_agricolo)),
    presenza_lavoro = factor(presenza_lavoro)
  ) %>%
  filter(resa <= 5000, !is.na(macro_zone))

# ── Modelli ───────────────────────────────────────────────────────────────────
mod_totale <- lm(
  resa ~
    factor(pesticidi,      levels = c(2,1), labels = c("No","Sì")) +
    factor(animali_traino, levels = c(2,1), labels = c("No","Sì")) +
    factor(attrezzature,   levels = c(2,1), labels = c("No","Sì")) +
    factor(fertilizzanti,  levels = c(2,1), labels = c("No","Sì")) +
    factor(ampiezza_cat,   levels = c(1,2,3,4), labels = c("Q1","Q2","Q3","Q4")),
  data = dataset_rq1
)

mod_log_rq1 <- lm(
  log(resa + 1) ~
    factor(pesticidi,      levels = c(2,1), labels = c("No","Sì")) +
    factor(animali_traino, levels = c(2,1), labels = c("No","Sì")) +
    factor(attrezzature,   levels = c(2,1), labels = c("No","Sì")) +
    factor(fertilizzanti,  levels = c(2,1), labels = c("No","Sì")) +
    ampiezza_cat,
  data = dataset_rq1
)

mod_log_rq2 <- lm(
  log(resa + 1) ~ macro_zone * shock_agricolo
                + macro_zone * factor(pesticidi,      levels = c(2,1), labels = c("No","Sì"))
                + macro_zone * factor(animali_traino, levels = c(2,1), labels = c("No","Sì"))
                + macro_zone * factor(attrezzature,   levels = c(2,1), labels = c("No","Sì"))
                + macro_zone * factor(fertilizzanti,  levels = c(2,1), labels = c("No","Sì"))
                + presenza_lavoro,
  data = dataset_rq2
)
```


# Introduzione

## Contesto e Motivazione

- La **povertà stagionale** è un fenomeno ricorrente nelle aree rurali africane
- In Nigeria, l'agricoltura è la principale fonte di reddito per oltre il **70% della popolazione rurale**
- Le differenze geografiche tra **Nord e Sud** influenzano profondamente le strategie produttive
- Dataset: **Nigeria General Household Survey — Wave 4** (sezione harvest)

\bigskip

**Obiettivo:** Analizzare i determinanti della resa agricola e le differenze nelle caratteristiche della povertà stagionale tra Nord e Sud Nigeria

---

## Domande di Ricerca

\begin{block}{RQ1 — Input Agricoli e Resa}
In che misura l'utilizzo di input agricoli (pesticidi, fertilizzanti, attrezzature, animali da traino) influenza la resa dei raccolti?
\end{block}

\bigskip

\begin{block}{RQ2 — Differenze Nord vs Sud}
Esistono differenze significative nelle caratteristiche della povertà stagionale tra Nord e Sud Nigeria, in relazione agli shock subiti e alla partecipazione al lavoro agricolo?
\end{block}

---

# RQ1 — Input Agricoli e Resa

## Distribuzione della Resa Agricola

```{r}
#| fig-height: 3.2
dataset_rq1 %>%
  ggplot(aes(x = resa)) +
  geom_histogram(fill = "#B5121B", color = "white", bins = 40) +
  labs(
    title = "Distribuzione della Resa Agricola (kg/ha)",
    x     = "Resa (kg/ha)",
    y     = "Frequenza"
  ) +
  theme_minimal()
```

\small La distribuzione è fortemente asimmetrica a destra — giustifica l'uso della trasformazione logaritmica.

---

## Utilizzo degli Input Agricoli

```{r}
#| fig-height: 3.5
dataset_rq1 %>%
  select(pesticidi, animali_traino, attrezzature, fertilizzanti) %>%
  mutate(across(everything(), ~factor(.x, levels = c(1,2), labels = c("Sì","No")))) %>%
  pivot_longer(everything(), names_to = "Input", values_to = "Risposta") %>%
  mutate(Input = recode(Input,
    pesticidi      = "Pesticidi",
    animali_traino = "Animali da Traino",
    attrezzature   = "Attrezzature",
    fertilizzanti  = "Fertilizzanti"
  )) %>%
  ggplot(aes(x = Risposta, fill = Risposta)) +
  geom_bar() +
  scale_fill_manual(values = c("Sì" = "#B5121B", "No" = "#cccccc")) +
  facet_wrap(~Input) +
  labs(title = "Frequenza di utilizzo degli input agricoli",
       x = "", y = "Frequenza") +
  theme_minimal() +
  theme(legend.position = "none")
```

---

## Risultati Modello — RQ1

```{r}
etichette_pulite <- c(
  "(Intercept)" = "Intercetta",
  "factor(pesticidi, levels = c(2, 1), labels = c(\"No\", \"Sì\"))Sì" = "Pesticidi (Sì)",
  "factor(animali_traino, levels = c(2, 1), labels = c(\"No\", \"Sì\"))Sì" = "Animali da Traino (Sì)",
  "factor(attrezzature, levels = c(2, 1), labels = c(\"No\", \"Sì\"))Sì" = "Attrezzature (Sì)",
  "factor(fertilizzanti, levels = c(2, 1), labels = c(\"No\", \"Sì\"))Sì" = "Fertilizzanti (Sì)",
  "factor(ampiezza_cat, levels = c(1, 2, 3, 4), labels = c(\"Q1\", \"Q2\", \"Q3\", \"Q4\"))Q2" = "Ampiezza: Medio-Piccola",
  "factor(ampiezza_cat, levels = c(1, 2, 3, 4), labels = c(\"Q1\", \"Q2\", \"Q3\", \"Q4\"))Q3" = "Ampiezza: Medio-Grande",
  "factor(ampiezza_cat, levels = c(1, 2, 3, 4), labels = c(\"Q1\", \"Q2\", \"Q3\", \"Q4\"))Q4" = "Ampiezza: Grande"
)

modelsummary(
  list("OLS" = mod_totale, "Log-OLS" = mod_log_rq1),
  stars       = TRUE,
  coef_rename = etichette_pulite,
  vcov        = "HC3",
  gof_omit    = "IC|Log.Lik|F|RMSE",
  title       = "Impatto degli Input Agricoli sulla Resa"
)
```

---

## Diagnostica — Multicollinearità (VIF)

```{r}
#| fig-height: 3.2
vif_test <- check_collinearity(mod_totale)
plot(vif_test) +
  theme_minimal() +
  labs(title = "Test di Multicollinearità (VIF)")
```

\small Tutti i valori VIF sono prossimi a 1: **nessun problema di multicollinearità**.

---

# RQ2 — Differenze Nord vs Sud

## Distribuzione della Resa per Zona

```{r}
#| fig-height: 3.2
dataset_rq2 %>%
  count(macro_zone, resa_cat) %>%
  group_by(macro_zone) %>%
  mutate(pct = n / sum(n)) %>%
  ggplot(aes(x = resa_cat, y = pct, fill = macro_zone)) +
  geom_col(show.legend = FALSE) +
  facet_wrap(~macro_zone) +
  scale_y_continuous(labels = percent) +
  scale_fill_manual(values = c("Nord" = "#B5121B", "Sud" = "#888888")) +
  labs(title = "Distribuzione Classi di Resa — Nord vs Sud",
       x = "Classe di Resa", y = "Percentuale") +
  theme_minimal()
```

---

## Shock Agricoli e Impatto sulla Resa

```{r}
#| fig-height: 3.5
dataset_rq2 %>%
  filter(shock_agricolo != "Nessuno Shock") %>%
  ggplot(aes(x = shock_agricolo, fill = resa_cat)) +
  geom_bar(position = "fill") +
  facet_wrap(~macro_zone) +
  scale_y_continuous(labels = percent) +
  scale_fill_manual(
    values = c("Molto Bassa" = "#d7191c", "Bassa" = "#fdae61",
               "Media" = "#a6d96a", "Alta" = "#1a9641"),
    name = "Resa Agricola"
  ) +
  coord_flip() +
  labs(title = "Impatto degli Shock sulla Resa Agricola — Nord vs Sud",
       x = "Tipo di Shock", y = "Proporzione") +
  theme_minimal()
```

---

## Presenza al Lavoro e Motivi di Assenza

```{r}
#| fig-height: 3.5
p1 <- dataset_rq2 %>%
  filter(!is.na(presenza_lavoro)) %>%
  count(macro_zone, presenza_lavoro) %>%
  group_by(macro_zone) %>%
  mutate(pct = n / sum(n)) %>%
  ggplot(aes(x = presenza_lavoro, y = pct, fill = macro_zone)) +
  geom_col(show.legend = FALSE) +
  facet_wrap(~macro_zone) +
  scale_y_continuous(labels = percent) +
  scale_fill_manual(values = c("Nord" = "#B5121B", "Sud" = "#888888")) +
  labs(title = "Presenza al Lavoro", x = "", y = "%") +
  theme_minimal()

p2 <- dataset_rq2 %>%
  filter(!is.na(motivo_assenza)) %>%
  count(macro_zone, motivo_assenza) %>%
  group_by(macro_zone) %>%
  mutate(pct = n / sum(n)) %>%
  ggplot(aes(x = motivo_assenza, y = pct, fill = macro_zone)) +
  geom_col(show.legend = FALSE) +
  facet_wrap(~macro_zone) +
  scale_y_continuous(labels = percent) +
  scale_fill_manual(values = c("Nord" = "#B5121B", "Sud" = "#888888")) +
  coord_flip() +
  labs(title = "Motivi di Assenza", x = "", y = "%") +
  theme_minimal()

p1 + p2
```

---

## Risultati Modello Multivariato — RQ2

```{r}
#| fig-height: 3.8
plot_model(mod_log_rq2, show.values = TRUE, vline.color = "#B5121B",
           colors = "#B5121B") +
  theme_minimal() +
  labs(title = "Determinanti della Resa Agricola — Log-OLS")
```

---

## Resa Predetta per Shock: Nord vs Sud

```{r}
#| fig-height: 3.5
newdata <- expand.grid(
  shock_agricolo  = unique(dataset_rq2$shock_agricolo),
  macro_zone      = factor(c("Nord", "Sud"), levels = c("Nord","Sud")),
  pesticidi       = 2,
  animali_traino  = 2,
  attrezzature    = 2,
  fertilizzanti   = 2,
  presenza_lavoro = "Presente"
)
newdata$pred <- exp(predict(mod_log_rq2, newdata = newdata)) - 1

ggplot(newdata, aes(x = shock_agricolo, y = pred,
                    color = macro_zone, group = macro_zone)) +
  geom_point(size = 3) +
  geom_line() +
  scale_color_manual(values = c("Nord" = "#B5121B", "Sud" = "#444444"), name = "Zona") +
  coord_flip() +
  labs(title = "Resa Predetta per Tipo di Shock: Nord vs Sud",
       x = "Tipo di Shock", y = "Resa Predetta (kg/ha)") +
  theme_minimal()
```

\small \textit{Nota: il valore elevato per "Incendio - Nord" è da interpretare con cautela (poche osservazioni).}

---

# Conclusioni

## Principali Risultati

\begin{block}{RQ1 — Input Agricoli}
\begin{itemize}
  \item \textbf{Fertilizzanti} e \textbf{pesticidi} sono associati a rese significativamente più alte
  \item L'\textbf{ampiezza del campo} ha effetto negativo sulla resa per ettaro (rendimenti decrescenti)
  \item Il modello \textbf{Log-OLS} è più adatto per la distribuzione asimmetrica della resa
\end{itemize}
\end{block}

\begin{block}{RQ2 — Nord vs Sud}
\begin{itemize}
  \item Il \textbf{Sud} presenta rese medie più elevate rispetto al Nord
  \item Gli \textbf{shock climatici} impattano in modo differenziato nelle due macro-aree
  \item La \textbf{presenza al lavoro} è correlata positivamente alla resa in entrambe le zone
\end{itemize}
\end{block}

---

## Limitazioni e Sviluppi Futuri

**Limitazioni:**

- R² moderato ($\approx$ 0.10): molti fattori non osservabili influenzano la resa
- Dati cross-sezionali: impossibile stabilire causalità
- Alcune categorie di shock hanno poche osservazioni

\bigskip

**Possibili sviluppi:**

- Includere dati **panel** per analisi longitudinale
- Aggiungere variabili **climatiche georeferenziate**
- Analisi separata per **tipo di coltura**

---

## Grazie per l'attenzione

\centering

\bigskip
\bigskip

\Large \textbf{Domande?}

\bigskip

\normalsize
Damiano $\cdot$ Giorgio $\cdot$ Sangiorgi $\cdot$ Serenari $\cdot$ Valente

\bigskip

\textit{Alma Mater Studiorum --- Università di Bologna}

\textit{A.A. 2025/2026}

